【裁判字號】    90,訴,245
【裁判日期】    900531
【裁判案由】    偽造文書等
【裁判全文】
臺灣臺北地方法院刑事判決                            九十年度訴字第二四五號
    公  訴  人  臺灣板橋地方法院檢察署檢察官
    被      告  甲○○
右列被告因違反稅捐稽徵法等案件，經檢察官提起公訴（八十九年度偵字第六七一號
），本院判決如左：
    主  文
甲○○商業負責人為納稅義務人，以不正當方法逃漏稅捐，處有期徒刑伍月，如易科
罰金以參佰元折算壹日；又商業負責人，以明知為不實之事項，而填製會計憑證，處
有期徒刑月，如易科罰金以參佰元折算壹日；應執行有期徒刑陸月，如易科罰金以
參佰元折算壹日。緩刑年。
    事  實
一、甲○○係設於台北市○○路○段二一七巷十號三樓納稅義務人晨享工程行之負責
    人，為商業會計法第四條所稱之商業負責人，且為從事業務之人，負有據實製作
    各類所得扣繳暨免扣繳憑單之義務，明知乙○○係於民國八十二年至八十四年十
    月任職於該工程行，於八十五年間並未服務於晨享工程行亦未領得薪資新台幣(
    下同 )二十萬元，竟為圖逃漏稅捐，基於填製不實會計憑證之犯意，於八十六年
    一月底前某日（依所得稅法第九十二條第一項之規定：第八十八條各類所得稅款
    之扣繳義務人，應於每年一月底前將上一年內扣繳各納稅義務人之稅款數額，開
    具扣繳憑單，彙報該管稽徵機關查核）利用不知情之會計事務所人員於其業務上
    作成性質屬於會計憑證之「八十五年度各類所得扣繳暨免扣繳憑單」（以下簡稱
    扣繳憑單）之業務上文書，虛偽登載乙○○自八十五年一月至十二月間向晨享工
    程行具領二十萬元薪資，而填製不實之會計憑證，以虛增營業成本，進而於八十
    六年二月二十日起至三月底止某日（依所得稅法第七十一條規定：納稅義務人應
    於每年二月二十日起至三月底止，填具結算申報書，向該管稽徵機關申報），持
    該不實之扣繳憑單委由不知情之會計人員，持向財政部臺灣省北區國稅局新莊稽
    徵所（下稱新莊稽徵所）申報扣抵晨享工程行八十五年度之營利事業所得稅而行
    使之，以此不正當方法逃漏該工程行營利事業所得稅四萬五千一百二十七元，足
    生損害於乙○○及稅捐稽徵機關課稅之正確性。嗣乙○○接獲稅捐稽徵機關補稅
    通知後，始查悉上情。
二、案經乙○○訴由臺灣板橋地方法院檢察署檢察官偵查後向臺灣板橋地方法院起訴
    ，經臺灣板橋地方法院諭知管轄錯誤並移送於本院。
    理  由
一、訊據被告甲○○固不否認提供告訴人乙○○之上開所得金額委由不知情之會計人
    員以薪資所得之方式申報稅捐等事實，惟矢口否認有何違反稅捐稽徵法及偽造文
    書之犯行，辯稱：乙○○確實曾於八十五年間服務於晨享工程行，其每日工作所
    得約二千五百元或二千六百元，實際薪資所得超過二十萬元云云。經查，右揭犯
    罪事實，業經告訴人乙○○於本院審理中指訴歷歷( 參本院九十年二月二十七日
    訊問筆錄 )，並有財政部台北市國稅局八十九年八月二十二日財北國稅審一字第
    八九一五七四七一號函所檢送乙○○之扣繳憑單、八十五年度晨享工程行營利事
    業所得稅結算申報資料、核定通知書及財政部台灣省北區國稅局綜合所得稅核定
    通知書八十五年度申報核定表等影本在卷可資佐証。至於被告所提出之乙○○薪
    資表為八十三年六月份，而本件告訴人所指訴被告虛報薪資之年度為八十五年度
    ，二者之間並無關連性，尚難證明乙○○曾於八十五年時仍受雇於晨享工程行且
    該年度所得薪資為二十萬元；而被告復自承伊無法提出乙○○於八十五年間仍受
    雇於晨享工程行且該年度領得薪資為二十萬元之證據( 參本院九十年五月十八日
    審判筆錄 )；又申報薪資之會計人員，其與公司營收既無利害關係，自無擅將薪
    資虛偽申報而甘冒觸法之理；參以被告身為工程行之負責人，其就工程行營運所
    為之各項支出，均屬評估營運成本及獲利之要件，是其就虛列員工薪資一事尚難
    推諉不知。是其上開所辯，要屬卸責之詞，不足採信。又納稅義務人晨享工程行
    以虛列告訴人乙○○八十五年度薪資所得之不正當方法，而逃漏該公司八十五年
    度應納之營利事業所得稅額四萬五千一百二十七元，此有財政部台北市國稅局八
    十九年八月二十二日財北國稅審一字第八九一五七四七一號函在卷可參。綜上所
    述，本件事證明確，被告係納稅義務人晨享工程行之負責人，填製不實之各類所
    得扣繳暨免扣繳憑單，虛增營業成本，持以申報扣抵營利事業所得稅，以此不正
    當方法逃漏稅捐犯行洵堪認定，應依法論科。
二、被告為晨享工程行之負責人，其為商業會計法第四條所稱之商業負責人，且為從
    事業務之人。明知乙○○於八十五年間未在晨享工任職領薪，竟填製乙○○於八
    十五年度領薪之不實各類所得扣繳暨免扣繳憑單，持以申報稅捐，自足以生損害
    於乙○○及稅捐稽徵機關課稅之正確性，核其所為係犯商業會計法第七十一條第
    一款之明知為不實之事項而填製會計憑證罪；至其為納稅義務人晨享工程行之負
    責人，持不實之各類所得扣繳暨免扣繳憑單虛報乙○○之薪資，以此不正當方法
    逃漏營利事業所得稅，核其所為係犯稅捐稽徵法第四十一條、第四十七第三款之
    以不正當方法逃漏稅捐罪。按營利事業填報「各類所得扣繳暨免扣繳憑單」，乃
    附隨其業務而製作，為業務上所掌文書，此種扣繳憑單內容如有不實，而足生損
    害於公眾及他人，即係犯業務上登載不實文書之罪名，此有最高法院七十年九月
    二十一日第九次刑事庭會議決議可參；而「各類所得扣繳暨免扣繳憑單」係屬商
    業會計法所規定之原始憑證，亦據經濟部以八十八年五月四日經（八八）商字第
    八八二０九三八五號函函示甚詳，並有最高法院八十七年臺上字第五六七號判決
    可稽；次按商業會計法第七十一條第一款之處罰規定，與刑法第二百十五條所規
    範之犯罪態樣相同，即係後者之特別法，依特別法優於普通法，自應優先適用商
    業會計法第七十一條第一款之填製不實會計憑證罪處斷，而無適用刑法第二百十
    五條之餘地，此有最高法院七十九年度臺上字第四九六四號、八十七年度臺上字
    第一一號判決可資參照。是被告填製不實之各類所得扣繳暨免扣繳憑單，核係犯
    商業會計法第七十一條第一款之以明知為不實之事項而填製會計憑證罪，公訴意
    旨認應依刑法第二百十六條、第二百十條之行使業務登載不實文書罪處斷，尚有
    未洽，惟起訴事實相同，爰依法變更起訴法條。其填製不實之各類所得扣繳暨免
    扣繳憑單持以報稅逃漏營利事業所得稅，均係利用不知情之會計事務所人員為之
    ，屬間接正犯。又按刑法第五十五條所謂之牽連犯，必須二個以上之行為有方法
    與結果之關係，始足構成，亦即必須以犯一罪之方法行為犯他罪，或以犯一罪之
    結果行為犯他罪，方得成立牽連關係，本案被告即晨享工程行負責人既非逃漏稅
    捐之納稅義務人，其僅係代罰而已，晨享工程行以不正當方法逃漏稅捐，縱由該
    工程行負責人為之，究非屬於晨享工程行負責人本身之犯罪行為，自與該工程行
    負責人之其他犯罪行為間，無方法結果之牽連關係可言，最高法院八十七年度臺
    上字第一九七四號判決、八十八年度臺非字第一四九號判決均持此見解；是被告
    所犯上開二罪，犯意各別，罪名互異，應予分論併罰。又起訴書未論及扣繳憑單
    係屬會計憑證，且所犯法條未引用商業會計法第七十一條第一款，復認被告所涉
    違反稅捐稽徵法之犯行與所犯之行使業務登載不實文書罪間具有牽連關係，均有
    未洽，應併予說明。爰審酌被告虛報薪資逃漏稅，影響稅捐稽徵之正確性，逃漏
    之稅額為四萬五千一百二十七元，暨其生活狀況、品行、智識程度、犯罪之動機
    、目的、手段、所生危害等情狀，各量處如主文所示之刑，並定其應執行刑，以
    資懲儆。末按，被告行為後，刑法第四十一條業已於九十年一月四日修正，並於
    九十年一月十日經總統公布，於九十年一月十二日生效，其中修正前刑法第四十
    一條「犯最重本刑為三年以下有期徒刑以下刑之罪，而受六月以下有期徒刑或拘
    役之宣告，因身體、教育、職業或家庭之關係，執行顯有困難，得以一元以上三
    元以下折算一日，易科罰金」之規定，已經修正為「犯最重本刑為五年以下有期
    徒刑以下之刑之罪，而受六個月以下有期徒刑或拘役之宣告，因身體、教育、職
    業、家庭之關係或其他正當事由，執行顯有困難者，得以一元以上三元以下折算
    一日，易科罰金。但確因不執行所宣告之刑，難收矯正之效，或難以維持法秩序
    者，不在此限。」由於修正後之刑法第四十一條第一項前段業已擴大得易科罰金
    之範圍，即適用新法對被告原所犯最重本刑為有期徒刑五年以下之罪者，在符合
    前開與舊法相同之其他要件下，使其有易科罰金之適用，對被告而言，自較有利
    ，故新舊法比較結果，應以新法較有利於被告，依刑法第二條第一項前段之規定
    ，本件即應適用裁判時之新修正刑法第四十一條第一項前段之規定均為易科罰金
    之諭知。末查，被告未曾受有期徒刑以上刑之宣告，有臺灣高等法院被告全國前
    案紀錄表在卷可稽，因短於思慮，致觸犯本案犯行，經此起訴審判之教訓後，當
    知所警惕，信無再犯之虞，本院認前開對其宣告之刑，以暫不執行為適當，爰併
    諭知緩刑三年，希啟自新。
據上論斷，應依刑事訴訟法第二百九十九條第一項前段、第三百條，商業會計法第七
十一條第一款，稅捐稽徵法第四十一條、第四十七條第三款，刑法第二條第一項前段
、第十一條前段、第四十一條第一項前段、第五十五條、第五十一條第五款、第七十
四條第一款，罰金罰鍰提高標準條例第一條前段、第二條，判決如主文。
本案經檢察官陳進德到庭執行職務
中      華      民      國      九十      年      五    月    三十一    日
                                      臺灣臺北地方法院刑事第二庭
                                          法  官
右正本證明與原本無異。
如不服本判決，應於判決送達後十日內，向本院提出上訴狀。
附錄本案論罪科刑法條全文：
商業會計法第七十一條第一款
商業負責人、主辦及經辦會計人員或依法受託代他人處理會計事務之人員有左列情事
之一者，處五年以下有期徒刑、拘役或科或併科新台幣十五萬元以下罰金：
一、以明知為不實之事項，而填製會計憑證或記入帳冊者。
稅捐稽徵法第四十一條
納稅義務人以詐術或其他不正當方法逃漏稅捐者，處五年以下有期徒刑、拘役或科或
併科新台幣六萬元以下罰金。
稅捐稽徵法第四十七條
本法關於納稅義務人、扣繳義務人及代徵人應處徒刑之規定，於左列之人適用之：
一、公司法規定之公司負責人。
二、民法或其他法律規定對外代表法人之董事或理事。
三、商業登記法規定之商業負責人。
四、其他非法人團體之代表人或管理人。


司法院資訊處製作；財團法人民間司法改革基金會備份。
